ACORDAO-COMPLETO-2438827

ACÓRDÃO 12529/2020 ATA 41/2020 - PRIMEIRA CÂMARA

VISTOS, relatados e discutidos estes autos que tratam de ato de concessão de aposentadoria emitido pelo Centro Federal de Educação Tecnológica de Minas Gerais;
ACORDAM os Ministros do Tribunal de Contas da União, reunidos em Sessão da 1ª Câmara, nos termos dos arts. 71, inciso III, da Constituição Federal, 1º, inciso V, e 39, inciso II, da Lei 8.443/1992 e 260, § 1º e 5º, do RITCU e ante as razões expostas pelo Relator, em:
9.1. considerar ilegal e negar registro ao ato de concessão de aposentadoria emitido em favor da Sra. Jacy Dias Campos de Andrade (XXX.567.786-XX) ;
9.2. dispensar a devolução dos valores indevidamente recebidos até a data da ciência pelo Centro Federal de Educação Tecnológica de Minas Gerais, do presente acórdão, com base no Enunciado 106 da Súmula da Jurisprudência do TCU;
9.3. determinar ao Centro Federal de Educação Tecnológica de Minas Gerais que:
9.3.1. faça cessar os pagamentos decorrentes dos atos impugnados,  comunicando ao TCU, no prazo de 15 dias, as providências adotadas, nos termos do art. 262, caput, do Regimento Interno do TCU, do art. 8º, caput, da Resolução-TCU 206/2007 e do art. 19, caput, da Instrução Normativa-TCU 78/2018;
9.3.2. oriente à interessada que ela poderá optar por uma das seguintes possibilidades: 
9.3.2.1. mudança de regime de dedicação exclusiva nos dois cargos de professor, de forma a manter ambas as aposentadorias compatíveis com a acumulação prevista no art. 37, inciso XVI, alínea "a" (dois cargos de professor) ; 
9.3.2.2. opção por um dos cargos, em face da impossibilidade de acumulação de cargos de professor no regime de dedicação exclusiva, consoante vedação contida no art. 37, incisos XVI e XVII, c/c a Lei 7.596/1987 e o art. 14, inciso I, do Decreto 94.664/1987;
9.3.2.3 considerando a opção da ex-servidora diante das possibilidades constantes do subitem 9.3.2.2, emita novo ato, livre da irregularidade apontada, submetendo-o ao TCU, no prazo de trinta dias, consoante os arts. 262, § 2º, do Regimento Interno do TCU e 19, § 3º, da Instrução Normativa TCU 78/2018;
9.3.2.4. informe à interessada que, no caso de não provimento de recursos eventualmente interpostos, deverão ser repostos os valores recebidos após a ciência deste acórdão pelo Centro Federal de Educação Tecnológica de Minas Gerais;
9.3.2.5. comunique imediatamente à interessada o teor do presente acórdão, encaminhando ao TCU, no prazo de 30 dias, comprovante das respectivas datas de ciência, nos termos do art. 4º, § 3º, da Resolução-TCU 170/2004.

Ato de concessão de aposentadoria emitido pelo Centro Federal de Educação Tecnológica de Minas Gerais. Apreciação para fins de registro.

Primeira Câmara

3. Interessada: Jacy Dias Campos de Andrade (XXX.567.786-XX).

13.1. Ministros presentes: Walton Alencar Rodrigues (Presidente), Benjamin Zymler, Bruno Dantas e Vital do Rêgo (Relator).
13.2. Ministros-Substitutos presentes: Augusto Sherman Cavalcanti e Weder de Oliveira.

ACORDAO-COMPLETO-2479801

Acórdão 1687/2022 - Primeira Câmara

VITAL DO RÊGO

Adoto como relatório, com os devidos ajustes de forma, a instrução elaborada no âmbito da Secretaria de Fiscalização de Pessoal (peça 7) , com a qual se manifestou de acordo o corpo gerencial daquela unidade técnica especializada (peça 8) , a seguir transcrita:
INTRODUÇÃO
1.	Trata-se de ato de concessão inicial de aposentadoria de Jacy Dias Campos de Andrade, ex-servidora do Centro Federal de Educação Tecnológica de Minas Gerais.
2.	O ato foi submetido, para fim de registro, à apreciação do Tribunal de Contas da União (TCU) , de acordo com o art. 71, inciso III, da Constituição Federal. O cadastramento e a disponibilização ao TCU ocorreram por intermédio do Sistema de Apreciação e Registro de Atos de Admissão e Concessões, na forma dos arts. 2º, caput e incisos I a VI, e 4º, caput, da Instrução Normativa - TCU 78/2018.
EXAME TÉCNICO
3.	O ato em exame trata da aposentadoria inicial da interessada acima nominada, admitida em 28/04/1994 no cargo de Professor do Ensino Básico Técnico e Tecnológico, no regime de dedicação exclusiva (matrícula 6392179) , inativada a partir de 03/05/2013, com fundamento no art. 40, § 1º, inciso II, da Constituição Federal, c/c a EC 41/2003, ou seja, aposentadoria compulsória com proventos proporcionais ao tempo de contribuição. 
4. Ocorre que a interessada é detentora de outra aposentadoria no cargo de Professor do Ensino Básico, Técnico e Tecnológico, na mesma entidade, também no regime de dedicação exclusiva, matrícula 0392179, cuja concessão foi julgada legal no TC Processo 021.239/2009-1.
5. As informações constantes do Sisac e do Siape (peças 2-4) revelam que não houve exercício concomitante dos cargos acumulados. Contudo, a jurisprudência do TCU é no sentido de que é ilegal a acumulação de duas aposentadorias de professor em regime de dedicação exclusiva, mesmo que não tenha havido exercício concomitante dos cargos, já que o instituto da acumulação se dirige à titularidade de cargos, empregos e funções públicas, e não apenas à percepção de vantagens pecuniárias (Acórdão 10956/2015-TCU-Segunda Câmara, da lavra do Ministro Augusto Nardes, Acórdão 7985/2017-TCU-Segunda Câmara, de autoria da Ministra Ana Arraes, Acórdão 8845/2019-TCU-Primeira Câmara, de relatoria do Ministro Walton Alencar Rodrigues, e Acórdão 10411/2019-TCU-Primeira Câmara, de relatoria do Ministro-Substituto André Luís de Carvalho) . 
6. Ante o exposto, esta Unidade Técnica entende que o ato não deve prosperar. 
CONCLUSÃO
7. Em razão do exposto e tendo em vista as análises realizadas no ato de concessão de aposentadoria de Jacy Dias Campos de Andrade, esta Unidade Técnica considera que o ato em tela deve receber a chancela de ilegalidade e ter recusado o seu registro por esta Egrégia Corte, tendo em vista a acumulação de aposentadorias, em regime de dedicação exclusiva.
8. Destaque-se que a análise deste processo levou em conta os dispositivos da Resolução TCU 315/2020 e que o ato concessório em favor da interessada completará cinco anos no TCU em 11/02/2021.
PROPOSTA DE ENCAMINHAMENTO
9. Ante o exposto, conforme o preceituado no artigo 71, inciso III, da Constituição Federal de 1.988; c/c os artigos. 1º, inciso V, e 39, inciso II, da Lei 8.443/1992, c/c os artigos 1º, inciso VIII, 260, §§ 1º e 2º, do Regimento Interno/TCU, propõe-se:
a) considerar ILEGAL e negar o registro do ato inicial de aposentadoria de Jacy Dias Campos de Andrade (CPF: XXX.567.786-XX) ;
b) dispensar o ressarcimento das quantias indevidamente recebidas de boa-fé, nos termos da Súmula TCU n. 106;
c) determinar ao Centro Federal de Educação Tecnológica de Minas Gerais, com fundamento no art. 45 da Lei 8.443/1992 e no art. 4º, inciso I, da Resolução TCU 315/2020, que:
c.1) faça cessar todo e qualquer pagamento relativo ao ato impugnado, no prazo máximo de 15 (quinze) dias, contados da ciência da decisão deste Tribunal, sob pena de ressarcimento das quantias pagas após essa data pelo responsável;
c.2) tome as providências no sentido de regularizar a situação da servidora, por meio da adoção de um dos seguintes procedimentos, de acordo com a escolha da interessada:
i) mudança de regime de dedicação exclusiva nos dois cargos de professor, de forma a manter ambas as aposentadorias, compatível com a acumulação prevista no art. 37, XVI, alínea "a" (dois cargos de professor) ;
ii) opção por um dos cargos, em face da incompatibilidade de acumulação de cargos, em decorrência do regime de dedicação exclusiva, conforme vedação contida no art. 37, incisos XVI e XVII, c/c a Lei 7.596/1987 e o art. 14, inciso I, do Decreto 94.664/1987;
c.3) dê ciência do inteiro teor do acórdão a ser proferido à interessada, alertando-a de que o efeito suspensivo proveniente de eventual interposição de recurso, junto ao TCU, não a exime da devolução dos valores indevidamente percebidos após a notificação, em caso de não-provimento desse recurso;
c.4) no prazo de trinta dias, contados da ciência da decisão, envie a este Tribunal documentos comprobatórios de que a interessada tomou ciência do julgamento deste Tribunal; e 
c.5) emissão de novo ato, se for o caso, livre das irregularidades apontadas, e sua submissão à apreciação do Tribunal, via Sisac, no prazo de trinta dias, a contar da ciência desta deliberação, nos termos dos arts. 262, § 2º, do Regimento Interno do TCU e 19, § 3º, da Instrução Normativa - TCU 78/2018.
O Ministério Público, representado nos autos pelo Procurador Dr. Júlio Marcelo de Oliveira manifestou-se de acordo com a proposição da unidade técnica (peça 9) .
	Eis o Relatório.

não há.

Procurador Júlio Marcelo de Oliveira.

APOSENTADORIA. ACUMULAÇÃO DE DUAS APOSENTADORIAS DE PROFESSOR EM REGIME DE DEDICAÇÃO EXCLUSIVA. EXERCÍCIO DE ATIVIDADES NÃO CONCOMITANTES. ILEGALIDADE. DETERMINAÇÕES.

APOSENTADORIA (APOS)

Secretaria de Fiscalização de Pessoal (Sefip).

Aprecia-se, nesta oportunidade, ato de concessão de aposentadoria emitido pelo Centro Federal de Educação Tecnológica de Minas Gerais em favor da ex-servidora Jacy Dias Campos de Andrade. 
No ato em questão, que trata de aposentadoria no cargo de professor em regime de dedicação exclusiva, a Sefip, após analisar o formulário submetido a registro (peças 5) em conjunto com informações extraídas do sistema Sigepe (peças 3 e 4) , propõe considerar ilegal a concessão, em razão da acumulação deste benefício com outra aposentadoria de professor igualmente concedida no regime de dedicação exclusiva. 
O Ministério público junto ao TCU, ratificou as conclusões formuladas pela unidade técnica.
-II-
Registro minha concordância integral com a proposta formulada pela unidade técnica, aquiescida pela manifestação do MPTCU, razão pela qual acolho os pareceres precedentes por seus próprios fundamentos, sem prejuízo de tecer os breves comentários a seguir.
De fato, a interessada Jacy Dias Campos de Andrade acumula dois benefícios, sendo um referente a uma aposentadoria de professor em regime de dedicação exclusiva concedida em 17/2/1994 e a presente concessão, igualmente no regime de dedicação exclusiva, concedida em 2/5/2013. Destaco que a primeira aposentadoria já foi apreciada, pela legalidade, por esta Corte de Contas nos autos do TC Processo 021.239/2009-1 (Acórdão 1601/2010-TCU-Segunda Câmara) .
Em situações como a que ocorre nos presentes autos, a jurisprudência desta Corte de Contas é uníssona no sentido de que, tendo o servidor optado pelo regime de dedicação exclusiva, o exercício simultâneo do magistério público superior com qualquer outra atividade remunerada, pública ou privada, é vedado pelo artigo 14 do Decreto 94.664/1987, que aprovou o Plano Único de Classificação e Retribuição de Cargos e Empregos - PUCRCE instituído pela Lei nº 7.596/1987, verbis:
Art. 14. O Professor da carreira do Magistério Superior será submetido a um dos seguintes regimes de trabalho:
I - dedicação exclusiva, com obrigação de prestar quarenta horas semanais de trabalho em dois turnos diários completos e impedimento do exercício de outra atividade remunerada, pública ou privada;
II - tempo parcial de vinte horas semanais de trabalho. 
§ 1º. No regime de dedicação exclusiva admitir-se-á: 
a) participação em órgãos de deliberação coletiva relacionada com as funções de Magistério;
b) participação em comissões julgadoras ou verificadoras, relacionadas com o ensino ou a pesquisa;
c) percepção de direitos autorais ou correlatos;
d) colaboração esporádica, remunerada ou não, em assuntos de sua especialidade e devidamente autorizada pela instituição, de acordo com as normas aprovadas pelo conselho superior competente.
§ 2º. Excepcionalmente, a IFE, mediante aprovação de seu colegiado superior competente, poderá adotar o regime de quarenta horas semanais de trabalho para áreas com características específicas (destaque acrescido) 
Além disso, vale mencionar que a contraprestação pela dedicação exclusiva do docente às atividades acadêmicas foi estabelecida no § 2º do art. 1º da Lei 8.445, de 20/7/1992, in verbis:
Art. 1º (omissis) 
 (...) 
§ 2°. O vencimento do docente em regime de dedicação exclusiva será acrescido de 55% (cinqüenta e cinco por cento) , calculados sobre o vencimento correspondente à carga horária de 40 horas semanais. (destaque acrescido) .
Isso porque, o regime de dedicação exclusiva distingue-se do de tempo integral (embora a jornada de trabalho semanal de ambos seja restrita a 40 horas) em razão de sua natureza participativa que exige maior envolvimento do professor com a instituição de ensino, principalmente no que tange à realização de atividades extraclasse, como a pesquisa, razão pela qual o professor que se dedica exclusivamente ao magistério percebe uma remuneração maior do que aquele submetido a outro regime de trabalho, ainda que de jornada de 40 horas semanais. Com isso, o adicional remuneratório visa retribuir a privação a que se sujeita o professor de não poder se ocupar de outra atividade, mesmo no setor público.
Ressalto que a jurisprudência do TCU tem por ilegal a acumulação de aposentadoria de professor em regime de dedicação exclusiva com outra aposentadoria, mesmo que não tenha havido exercício concomitante dos cargos, já que o instituto da acumulação se dirige à titularidade de cargos, empregos e funções públicas, e não apenas à percepção de vantagens pecuniárias (Acórdão 10.956/2015 e 7.985/2017, ambos da 2ª Câmara e 13719/2018 da 1ª Câmara entre outros) .
Por fim, destaco que o ato em questão foi emitido na data de 2/5/2013 e disponibilizado ao TCU em 11/2/2016, portanto, há menos de cinco anos, situação que, à luz do entendimento firmado a partir da prolação do Acórdão 587/2011-TCU-Plenário, dispensa a oitiva da beneficiária do ato.
Ante o exposto, VOTO para que seja adotada a minuta de acórdão que ora trago ao exame deste Colegiado.
TCU, Sala das Sessões Ministro Luciano Brandão Alves de Souza, em 17 de novembro de 2020.
Ministro VITAL DO RÊGO 
Relator